【裁判字號】    91,訴,1217
【裁判日期】    920502
【裁判案由】    有關人民團體事務
【裁判全文】
臺北高等行政法院判決                            九十一年度訴字第一二一七號
                              .
    原      告  台北縣長青推展協會
    代  表  人  甲○○
    被      告  臺北縣政府
    代  表  人  蘇貞昌縣長）.
    訴訟代理人  乙○○
                丙○○
右當事人間因有關人民團體事務事件，原告不服內政部中華民國九十一年一月三十一
日台內訴字第○九一○○○八七八一號訴願決定，提起行政訴訟。本院判決如左︰
    主  文
原告之訴駁回。
訴訟費用由原告負擔。
    事  實
壹、事實概要︰緣原告臺北縣長青推展協會經被告臺北縣政府於民國（下同）八十九
    年十月七日以北府社團字第二八五九二八號函頒立案證書，原告申請成立之宗旨
    係以服務老人為目的，並以臺北縣行政區域為其組織區域。嗣自九十年五月起經
    高雄市政府社會局及各地民眾陸續檢舉原告違法在其他縣市吸收會員，辦理長青
    互助聯誼會繳交互助金，並代辦往生禮儀等未經核准事宜。被告乃於九十年九月
    十三日會同財政部臺灣省北區國稅局、臺北縣政府稅捐稽徵處、臺北縣政府警察
    局板橋分局等單住人員前往原告會址實地調查後，認定原告持有被告核發之立案
    證書，卻以長青互助聯誼會名義在全省辦理繳交互助金、代辦往生禮儀等活動，
    違反社會團體非以營利為目的之規定，而原告除會務不健全外，財務方面亦違反
    社會團體財務處理辦法第二十三條、第二十四條、第二十五條及督導各級人民團
    體實施辦法第十四條規定，乃依人民團體法第五十八條第一項、第五十九條第一
    項規定，以九十年十月五日北府社團字第三六六九○一號函知原告，撤銷許可，
    並予以解散，請於十月十五日前依規定辦理清算解散程序，否則將依法處理。原
    告不服，提起訴願，旋遭駁回，遂向本院提起行政訴訟。
貳、兩造聲明：
  一原告聲明求為判決：
    訴願決定及原處分均撤銷。
  二被告聲明求為判決：
    (一)原告之訴駁回。
    (二)訴訟費用由原告負擔。
參、兩造之爭點：一、以長青互助聯誼會名義在全省辦理繳交互助金、代辦往生禮儀
    等活動，是否為原告之行為？二、原告上開行為是否有違反法令、章程構成應撤
    銷許可並予以解散之原因？
  一原告主張之理由：
   (一)查長青互助聯誼會乃係由全省各地區長青推展協會會員推薦其三等親內親屬免
     費參加所組成，並由長青會有限公司所經營，並非原告所設立經營，先予指明
     。
   (二)原告於八十九年九月十五日成立，迄該年底會員總數共計一百人，總計收取會
     費六萬，入會費九萬，而總幹事、秘書薪資及水電、文具、雜費等每月固定開
     支約計四萬元，原告財務嚴重入不敷出，一切不足經費均靠理監事私人贊助。
     是故，原告除按月記帳呈報社會局備查外，何來款項存入銀行。被告指原告成
     立逾一年仍未於金融機構開立統一財務收支之存提，顯然對原告有所誤解。
   (三)原告自籌備迄九十一年九月十五日會員代表大會止，共計招開會議十多次，惟
     被告從未依法派員到席指導，關於財務處理方式，原告只好商請其他民間團體
     協助處理。另查，長青互助聯誼會所收取之贊助金，皆由長青有限公司代收並
     轉發往生會員，原告從未參予，姑勿論在其收據上蓋章。又代辦往生者禮儀乃
     係由長青會有限公司承辦（且需有往生者家屬請託方可接辦，若未請託則逕自
     發給慰問金），並非由原告所承辦經營，被告認為原告有經營會員往生者喪葬
     禮儀之情事，其認事用法，洵屬違誤。
  二被告主張之理由：
    (一)原告前經被告以八十九年十月七日八九北府社團字第三八五九二八號函完成立
      案程序，其章程中明定其宗旨任務為辦理老人義診、旅遊等聯誼活動，改善老
      人福利，推展老人健康活動，然原告在外散發之文宣資料，明確顯示原告以「
      長青互助聯誼會」名義在全省辦理繳交互助金、代辦往生禮儀等活動，與被告
      原核准設立之文件不符，依社會團體許可立案作業規定第二十五條規定，被告
      自得依法撤銷其許可，合先敘明。
    (二)原告陳稱長青互助聯誼會係由「長青會有限公司」所經營，該組織之活動概與
      原告無任何關聯，惟查，「長青會有限公司」係由原告於九十年十一月十二日
      由經濟部中部辦公室核准設立，其登記之公司地址亦與原告會址相同，且高雄
      市政府社會局曾於九十年五月十六日以高市社局三字第一三三五七號函檢舉原
      告違法在高雄市吸收會員，被告並陸續接獲其他各縣市民眾之檢舉電話，被告
      旋即函請原告查明相關事項，另根據臺北市某民眾所提供之入會資料，其入會
      契約書及收據抬頭均為長青互助聯誼會，卻蓋用原告圖記及理事長小章，且原
      告亦開立帳戶收受民眾匯款互助金，被告據此依法撤銷其許可，並無違誤。
    (三)至於原告指稱被告從未列席原告所招開之會議輔導乙節，依據督導各級人民團
      體實施辦法第五條規定：「主管機關於人民團體召開會員大會、理事會議、監
      事會議、理事監事聯席會議時得派員列席。」惟原告自八十九年九月成立至九
      十年五月被告接獲檢舉案以來，原告僅行文被告通知召開第一屆第二次與第三
      次理監事會議，並僅檢送第一屆第三次理監事會之會議紀錄及變更會址等資料
      ，而九十年度會員大會開會通知及有關推展會員家屬福利部份與相關會員大會
      紀錄等資料均未報請被告核備，實無原告所稱召開會議十多次，按期呈報會務
      財務等情事。且原告從未請被告協助輔導健全會務、財務等問題；反之，被告
      曾多次前往瞭解並函請原告針對民眾檢舉相關事項提出說明並檢送資料以供查
      核，故原告所言實不足採信。
    (四)經查，前揭「長青互助聯誼會」之會員遍及全省，違反人民團體法第五條規定
      「人民團體應以行政區域為組織區域」之規定，且情節重大，被告遂於九十年
      九月三日上午十時會同財政部臺灣省北區國稅局、臺北縣政府稅捐稽徵處、警
      察局板橋分局等單位之人員共同前往原告會址實地勘查，除發現會務不健全外
      ，更未開立帳戶統一該會之收支，帳本亦未登錄長青互助聯誼會之收支，明確
      違反社會團體財務處理辦法第二十三條之規定，旋依人民團體法第五十八條、
      五十九條規定予以撤銷原告許可並命其限期解散，顯屬於法有據，並無不妥。
    理  由
一、按「人民團體有違反法令、章程或妨害公益情事者，主管機關得予警告、撤銷其
    決議、停止其業務之一部或全部，並限期令其改善；屆期未改善或情節重大者，
    得為左列之處分：三廢止許可。四解散。」「人民團體有左列情事之一者，應予
    解散：一經主管機關廢止許可者。」人民團體法第五十八條一第一項、第五十九
    條第一項定有明文。
二、原告臺北縣長青推展協會經被告臺北縣政府於八十九年十月七日以北府社團字第
    二八五九二八號函頒立案證書，原告申請成立之宗旨係以服務老人為目的，並以
    臺北縣行政區域為其組織區域。嗣被告認定原告持有被告核發之立案證書，卻以
    長青互助聯誼會名義在全省辦理繳交互助金、代辦往生禮儀等活動，違反社會團
    體非以營利為目的之規定，而原告除會務不健全外，財務方面亦違反社會團體財
    務處理辦法第二十三條、第二十四條、第二十五條及督導各級人民團體實施辦法
    第十四條規定，乃依人民團體法第五十八條第一項、第五十九條第一項規定，以
    九十年十月五日北府社團字第三六六九○一號函知原告，撤銷許可，並予以解散
    ，請於十月十五日前依規定辦理清算解散程序，否則將依法處理等情，有上開立
    案證書及九十年十月五日北府社團字第三六六九○一號函可稽，並為兩造所不爭
    ，堪認為實。原告不服，循序提起本件行政訴訟，主張如事實欄所載，玆就兩造
    爭執之要點分述如下：
三、以長青互助聯誼會名義在全省辦理繳交互助金、代辦往生禮儀等活動，是否為原
    告之行為？
    原告陳稱長青互助聯誼會係由「長青會有限公司」所經營，該組織之活動概與原
    告無任何關聯云云，惟查，依卷附原告不爭執其真正之長青互助聯誼會入會資料
    ，均有載明係原告台北縣長青推展協會主辦，原告台北縣長青推展協會之簡介中
    ，亦說明長青互助聯誼會及互助會之組織，在長青互助聯誼會入會說明亦有記載
    長青會員往生禮儀服務一律由長青推展協會負責服務等文字（被證附件三）。在
    長青互助聯誼會入會契約書及收據存根聯抬頭為長青互助聯誼會，卻蓋用原告台
    北縣長青推展協會圖記及理事長小章，另入會費收款之收據亦為原告台北縣長青
    推展協會，且原告亦開立帳戶收受民眾匯款互助金，此有訃訊會員詳細資料之劃
    撥帳號可稽（被證附件六），「長青會有限公司」係由原告於九十年十一月十二
    日由經濟部中部辦公室核准設立，其登記之公司地址及代表人均與原告會址及負
    責人相同，此有公司基本資料查詢可按（被證附件五），足見長青互助聯誼會係
    原告台北縣長青推展協會之部分組織，長青互助聯誼會在全省辦理繳交互助金、
    代辦往生禮儀等活動，即為原告所為，應可認定，原告主張，顯不可採。
四、原告上開行為是否有違反法令、章程構成應撤銷許可並予以解散之原因？
(一)、人民團體法第五條第一項規定：「人民團體以行政區域為其組織區域，並得分級
    組織。」經查，原告臺北縣長青推展協會經被告臺北縣政府於八十九年十月七日
    以北府社團字第二八五九二八號函頒立案證書，原告申請成立之宗旨係以服務老
    人為目的，並以臺北縣行政區域為其組織區域。惟依原告台北縣長青推展協會組
    織表、原告台北縣長青推展協會各區會長服務電話、禮儀服務及分公司系統發展
    圖表均遍佈全省各地（被證附件三），且高雄市政府社會局曾於九十年五月十六
    日以高市社局三字第一三三五七號函檢舉原告違法在高雄市吸收會員，足見原告
    違反人民團體法第五條第一項之應以行政區域為組組織區域之規定，應可認定。
(二)、原告台北縣長青推展協會章程明訂為：「一專司研討政府老人政策得失，擬訂改
    進方案報請有關單位參考。二推展社區連繫，舉辦老人聯誼活動。三舉辦老人旅
    遊，邀請名人專題演講活動。四辦理會員眷屬互惠互利之福利及聯誼、旅遊等活
    動。」惟原告在外散發之文宣資料，明確顯示原告以「長青互助聯誼會」名義在
    全省辦理繳交互助金、代辦往生禮儀等活動（被證附件三），與被告原核准設立
    之章程不符，況九十年九月十三日會勘紀錄亦查得：「二其他方面：未經主管機
    關核准私自成立內部組織『長青互助聯誼會』，並於全省各縣市大量招收會員，
    且該聯誼會每月對會員收取福利互助金三○○元，並限定會員往生一律由該會代
    辦喪葬事宜。三若介紹會員加入該『長青互助聯誼會』，可依職級獲取高低不等
    之介紹費、禮金、催繳費等獎勵。」原告有違反章程之情事甚明。
(三)、社會團體財務處理辦法第二十三條規定：「社會團體財務收入，除週轉金外，應
    存入行庫或郵局，不得存放於其他公私企業或個人，並以隨收隨存為原則。」「
    前項週轉金不得超過新臺幣三萬元，經理事會通過後交財務人員保管。」「日常
    開支金額每筆在新臺幣五千元以下時，可在週轉金項下以現金支付，超過新臺幣
    五千元者應以劃線抬頭支票逕付受款人，不得使用現金。」經查九十年九月十三
    日會勘紀錄結果為：「一財務方面：(一)成立至今逾一年，仍未於金融機構開立統
    一財務收支之存提。(二)該會帳目僅有一般會費收入及辦公支出，其內部組織『長
    青互助聯誼會』之福利互助金收支均未登錄，該會指稱該款項未由總會統收統支
    ，且其對外開立之收據未依規定載明統一編號、稅籍編號等應載明事項，亦未蓋
    用本府核准之圖記。」足見原告未開立帳戶統一該會之收支，帳本亦未登錄長青
    互助聯誼會之收支，顯然違反社會團體財務處理辦法第二十三條之規定。原告仍
    執詞主張所有收入均係長青會有限公司所為，與原告台北縣長青推展協會無關云
    云，顯不可採。
五、從而，被告依首揭規定及上開事證，認定原告違規情節重大，依法撤銷其許可，
    並命限期解散，並無不合。訴願決定遞予駁回，亦無違誤，均應予維持。本件原
    告之訴為無理由，應予駁回。
據上論結，本件原告之訴為無理由，爰依行政訴訟法第九十八條第三項前段，判決如
主文。
中      華      民      國    九十二    年      五      月      二      日
                                臺 北 高 等 行 政 法 院  第 五 庭
                                            審 判 長 法  官  張瓊文
                                                     法  官  帥嘉寶
                                                     法  官  劉介中
右為正本係照原本作成。
如不服本判決，應於送達後二十日內，向本院提出上訴狀並表明上訴理由，如於本判
決宣示後送達前提起上訴者，應於判決送達後二十日內補提上訴理由書（須按他造人
數附繕本）。
中      華      民      國    九十二    年      五      月      二      日
                                                     書記官  黃明和


司法院資訊處製作；財團法人民間司法改革基金會備份。
